臺灣高等法院民事判決
109年度重上字第760號

上  訴  人  周榮欽
訴訟代理人  吳啟豪律師
            吳啟玄律師
被上訴人    蔡金土
訴訟代理人  連思成律師
            張義群律師 
            程光儀律師
上列一人
複代理人    蔡欣澤律師

上列當事人間請求返還價金等事件，上訴人對於中華民國109年8
月20日臺灣臺北地方法院109年度重訴字第653號第一審判決提起
上訴，並為訴之追加，本院於110年9月1日言詞辯論終結，判決
如下：
    主      文
上訴及追加之訴均駁回。
第二審及追加之訴訴訟費用由上訴人負擔。
    事實及理由
壹、程序方面：
　按在第二審為訴之變更或追加，非經他造同意，不得為之，但
  請求之基礎事實同一者，不在此限，民事訴訟法第446條第1項
  、第255條第1項第2款定有明文。查上訴人於原審以被上訴人
  違約且有給付不能之情事，請求解除兩造間之買賣契約，並依
  買賣契約約定、民法第226條第1項、第256條等規定，請求被
  上訴人給付新臺幣（下同）4,400萬元，及自起訴狀繕本送達
  被上訴人之翌日起至清償日止，按年息百分之5計算之利息。
  嗣於本院審理中，另依民法第259條及類推適用民法第249條第
  3款規定為同一請求，經核係屬訴之追加，且其基礎事實並無
  不同，與前開規定相符，應予准許。　
貳、實體方面：　
上訴人主張：
㈠伊於民國103年10月23日與被上訴人就坐落臺北市○○區○○段0○段
  000○00000地號土地（以下分稱系爭OOO地號、OOO-O地號土地
  ，合稱系爭土地）分別簽訂台北市公共設施保留地（容積移轉
  ）買賣契約書（以下分稱系爭OOO地號買賣契約、OOO-O地號買
  賣契約，合稱系爭買賣契約），並依系爭OOO地號買賣契約第4
  條第1項約定，給付系爭OOO地號土地第1期款2,000萬元，依系
  爭OOO-O地號買賣契約第4條第1項約定，給付系爭OOO-O地號土
  地第1期款200萬元，合計2,200萬元予被上訴人。嗣伊於106年
  間限期請求被上訴人依系爭買賣契約約定，履行第2階段被上
  訴人應交付之系爭OOO、OOO-O地號土地所有權狀正本及印鑑證
  明，被上訴人竟拒絕履行，並口頭表示其不具備履約能力，顯
  已違反系爭買賣契約之義務，伊自得依系爭OOO地號買賣契約
  第7條第1項、OOO-O地號買賣契約第8條第1項約定，以起訴狀
  繕本送達被上訴人作為解除系爭買賣契約之意思表示，請求被
  上訴人返還伊已交付之價金2,200萬元及給付違約金2,200萬元
  ，合計4,400萬元。
㈡又被上訴人於簽約後，將系爭OOO地號土地出售予訴外人禾聯股
  份有限公司（下稱禾聯公司)，並於105年6月3日完成登記，禾
  聯公司復於106年1月25日將系爭OOO地號土地分割出同小段OOO
  -O地號土地（下稱系爭OOO-O地號土地），致系爭OOO地號土地
  面積減少為599.31平方公尺，而被上訴人重複出售系爭OOO地
  號土地，除違反系爭OOO地號買賣契約第6條第3項約定外，亦
  符合民法第226條第1項給付不能之要件，伊自得依民法第256
  條規定，以起訴狀繕本送達被上訴人作為解除系爭買賣契約之
  意思表示，並依民法第259條規定請求被上訴人返還伊已給付
  之價金2,200萬元，再類推適用民法第249條第3款規定請求被
  上訴人加倍返還前所收受之價金2,200萬元，合計4,400萬元等
  語（原審判決駁回上訴人之訴，上訴人不服，提起上訴，並為
  訴之追加如上述）。並上訴及追加聲明：⒈原判決廢棄；⒉被上
  訴人應給付上訴人4,400萬元，及自起訴狀繕本送達被上訴人
  之翌日即109年6月16日起至清償日止，按年息百分之5計算之
  利息；⒊願供擔保請准宣告假執行。　
被上訴人則以：
㈠上訴人因無法如期給付系爭OOO地號買賣契約之第2期款，乃於1
  04年8月5日簽立切結書（下稱系爭切結書），並簽發面額3,00
  0萬元、發票日為104年7月23日之支票（下稱系爭3,000萬元支
  票）予被上訴人，承諾如無法於105年4月底履行系爭買賣契約
  ，願將已給付之2,200萬元價金交由伊沒收，詎上訴人屆期仍
  無法履行，再次央求伊將履約期限延至107年4月30日，足見上
  訴人一再拖延給付價金，伊並無拒絕履約之情事，且伊於107
  年5月21日兌現系爭支票竟遭退票，上訴人迄今亦未支付系爭
  買賣契約第2期款合計3,300萬元予伊，依系爭買賣契約約定，
  伊並無交付系爭土地所有權狀正本及印鑑證明之義務。
㈡又依系爭OOO地號買賣契約第6條第3項約定，若伊有重複出售系
  爭OOO地號土地之情事，伊有權補救，並負有排除或塗銷之責
  ，故系爭OOO地號土地所有權並非一經移轉登記予禾聯公司即
  屬給付不能。況系爭OOO、OOO-O地號土地嗣後亦經禾聯公司移
  轉登記為伊所有，伊自未違反系爭買賣契約之約定，亦無給付
  不能之情事。再縱認上訴人得解除系爭買賣契約，然上訴人迄
  至107年4月30日仍未支付系爭買賣契約第2期款合計3,300萬元
  予伊，伊自得依系爭切結書約定，沒收上訴人已交付之價金2,
  200萬元，上開價金既經沒收，上訴人即無請求返還已付價金
  及給付同額違約金之權利等語，資為抗辯。並答辯聲明：⒈上
  訴及追加之訴均駁回；⒉如受不利判決，願供擔保請准宣告免
  為假執行。
經查：㈠上訴人為依都市計畫容積移轉實施辦法、台北市都市計畫容積移轉審查許可條件等規定辦理容積移轉使用，於103年10月23日向被上訴人購買系爭OOO地號（權利範圍：全部，面積：745.99平方公尺）、OOO-O地號土地（權利範圍：全部，面積：143.01平方公尺），價金依序為2億400萬元、600萬元，兩造分別簽訂經公證之系爭OOO地號買賣契約、OOO-O地號買賣契約，上訴人並依系爭OOO地號買賣契約第4條第1項約定給付系爭OOO地號土地第1期款2,000萬元，依系爭OOO-O地號買賣契約第4條第1項約定給付系爭OOO-O地號土地第1期款200萬元，合計2,200萬元予被上訴人；㈡上訴人經被上訴人同意，於104年8月5日簽立系爭切結書，並換發面額3,000萬元、發票日為105年4月30日之系爭3,000萬元支票予被上訴人，承諾如無法於105年4月底履行系爭買賣契約，願將已給付之2,200萬元價金交由被上訴人沒收，嗣經被上訴人同意，復將履行系爭買賣契約之期限延至107年4月底，並將系爭3,000萬元支票之發票日更改為107年4月30日；㈢被上訴人於107年5月21日兌現系爭3,000萬元支票遭退票，乃持系爭3,000萬元支票向臺灣新北地方法院（下稱新北地院）聲請核發支付命令（案列107年度司促字第24406號），惟因上訴人未居住在戶籍地址，致無法合法送達上訴人，而上訴人迄今仍未支付系爭OOO地號土地第2期款3,000萬元、OOO-O地號土地第2期款300萬元，合計3,300萬元予被上訴人；㈣被上訴人為禾聯公司之董事長，於105年6月3日以買賣為登記原因，將系爭OOO地號土地移轉登記為禾聯公司所有，而系爭OOO地號土地於106年1月25日分割出系爭OOO-O地號土地（面積：146.68平方公尺），系爭OOO地號土地面積減少為599.31平方公尺，嗣禾聯公司於109年7月16日以買賣為登記原因，將系爭OOO、OOO-O地號土地移轉登記回復為被上訴人所有等情，為兩造所不爭執，並有系爭OOO地號買賣契約及OOO-O地號買賣契約、公證書、系爭OOO、OOO-O、OOO-O地號土地所有權狀、土地登記謄本及異動索引、系爭切結書、系爭3,000萬元支票、台灣票據交換所退票理由單、禾聯公司變更登記表及公示資料、支付命令等件附卷可稽（見原審卷第23至89、107至113、131至139頁；本院卷第87、88、225至267、282、285頁），復經本院調取新北地院107年度司促字第24406號民事卷，核閱屬實，自堪信為真正。　　
上訴人主張：㈠伊於106年間限期請求被上訴人依系爭買賣契約
  約定，履行第2階段被上訴人應交付之系爭OOO、OOO-O地號土
  地所有權狀正本及印鑑證明，被上訴人拒絕履行，並口頭表示
  其不具備履約能力，伊自得依系爭OOO地號買賣契約第7條第1
  項、OOO-O地號買賣契約第8條第1項約定，解除系爭OOO地號買
  賣契約、OOO-O地號買賣契約，並請求被上訴人返還已交付之
  價金2,200萬元及違約金2,200萬元；㈡又被上訴人於簽約後，
  將系爭OOO地號土地出售並移轉登記為禾聯公司所有，嗣禾聯
  公司於106年1月25日將系爭OOO地號土地分割出系爭OOO-O地號
  土地，致系爭OOO地號土地面積減少為599.31平方公尺，被上
  訴人重複出售系爭OOO地號土地之行為，除違反系爭OOO地號買
  賣契約第6條第3項約定外，亦符合民法第226條第1項給付不能
  之要件，伊亦得依民法第256條規定，解除系爭OOO地號買賣契
  約、OOO-O地號買賣契約，並依民法第259條規定請求返還已給
  付之價金2,200萬元，再類推適用民法第249條第3款規定請求
  加倍返還前所收受之價金2,200萬元等語。惟為被上訴人所否
  認，被上訴人並以前詞置辯。是本件首應審究者厥為：㈠上訴
  人主張依系爭OOO地號買賣契約第7條第1項、OOO-O地號買賣契
  約第8條第1項約定，解除系爭買賣契約，請求被上訴人返還已
  交付之價金2,200萬元及違約金2,200萬元，有無理由？㈡上訴
  人主張被上訴人有民法第226條第1項規定給付不能之情形，依
  民法第256條規定解除系爭買賣契約，並依民法第259條規定請
  求被上訴人返還已給付之價金2,200萬元，再類推適用民法第2
  49條第3款規定請求被上訴人加倍返還所收受之價金2,200萬元
  ，有無理由？茲分述如下。　
上訴人依系爭OOO地號買賣契約第7條第1項、OOO-O地號買賣契
  約第8條第1項約定，解除系爭買賣契約，請求被上訴人返還已
  交付之價金2,200萬元及違約金2,200萬元部分：
　按當事人主張有利於己之事實者，就其事實有舉證之責任，民
  事訴訟法第277條本文定有明文。又民事訴訟如係由原告主張
  權利者，應先由原告負舉證之責，若原告先不能舉證，以證實
  自己主張之事實為真實，則被告就其抗辯之事實即令不能舉證
  ，或其所舉證據尚有疵累，亦應駁回原告之請求（最高法院48
  年台上字第29號判例、95年度台上字第1571號、100年度台上
  字第415號判決意旨參照）。再因契約互負債務者，於他方當
  事人未為對待給付前，得拒絕自己之給付，但自己有先為給付
  之義務者，不在此限，民法第264條第1項亦有明定。上訴人主
  張：伊於106年間限期請求被上訴人履行系爭買賣契約約定第2
  階段被上訴人應交付之系爭土地所有權狀正本及印鑑證明，被
  上訴人拒絕履行，並口頭表示其不具備履約能力，伊自得依系
  爭OOO地號買賣契約第7條第1項、OOO-O地號買賣契約第8條第1
  項約定，解除系爭買賣契約，請求被上訴人返還已交付之價金
  2,200萬元及違約金2,200萬元等語，惟為被上訴人所否認，上
  訴人自應對上開有利於己之事實，負舉證責任。經查：
㈠上訴人為依都市計畫容積移轉實施辦法、台北市都市計畫容積移轉審查許可條件等規定辦理容積移轉使用，於103年10月23日向被上訴人購買系爭OOO地號（權利範圍：全部，面積：745.99平方公尺）、OOO-O地號土地（權利範圍：全部，面積：143.01平方公尺），價金依序為2億400萬元、600萬元，兩造分別簽訂經公證之系爭OOO地號買賣契約、OOO-O地號買賣契約，上訴人並依系爭OOO地號買賣契約第4條第1項約定給付系爭OOO地號第1期款2,000萬元，依系爭OOO-O地號買賣契約第4條第1項約定給付系爭OOO-O地號第1期款200萬元，合計2,200萬元予被上訴人；又上訴人經被上訴人同意，於104年8月5日簽立系爭切結書，並換發面額3,000萬元、發票日為105年4月30日之系爭3,000萬元支票予被上訴人，承諾如無法於105年4月底履行系爭買賣契約，願將已給付之2,200萬元價金交由被上訴人沒收，嗣經被上訴人同意，復將履行系爭買賣契約之期限延至107年4月底，並將系爭3,000萬元支票之發票日更改為107年4月30日，惟被上訴人於107年5月21日兌現系爭3,000萬元支票遭退票，上訴人迄今仍未支付系爭OOO地號土地第2期款3,000萬元、OOO-O地號土地第2期款300萬元，合計3,300萬元予被上訴人等情，為兩造所不爭執，業如前述。
㈡又系爭OOO地號買賣契約第4條第2項係約定：「第二期款：甲（即上訴人）乙（即被上訴人）雙方同意本契約土地向台北市都發局申請辦理容積移轉業務，或簽約後6個月内支付新台幣叁仟萬元整，同時交付土地所有權狀正本。」，系爭OOO-O地號買賣契約第4條第2項亦約定：「第二期款：依同區地段OOO地號（按即系爭OOO地號），簽約三十日於第一期款兌現後，支付新台幣叁佰萬元整，同時交付土地所有權狀、印鑑證明1份，並配合甲方（即上訴人）至公證人處辦理授權書認證事宜。」等旨（見原審卷第27、47頁）。而上訴人自承：伊依系爭買賣契約約定，應於103年10月23日訂約後半年給付第2期款，故伊於簽約時曾交付系爭OOO地號買賣契約第2期款即面額3,000萬元、發票日為104年7月23日之支票予被上訴人之代理人郭宏恩，惟因伊於104年、105年間經營之公司銀根緊縮，負債約3,000萬元，乃找郭宏恩協議，於104年8月5日簽立系爭切結書，將第2期款延至105年4月30日給付，同時換票另由伊簽發面額3,000萬元、發票日為105年4月30日之系爭3,000萬元支票予被上訴人，嗣伊於105年又找郭宏恩協議，將第2期款再延至107年4月30日給付，同時由伊將上開支票之發票日更改為107年4月30日並蓋章等語（見本院卷第408、409頁），亦核與上訴人於104年8月5日簽立系爭切結書，載明：「茲因與蔡金土就ＯＯＯＯ段Ｏ小段OOO、OOO-O等地號買賣事宜，因立書人（即上訴人）現無法依約完成約定，擬將時間延長，特立切結如后：懇請蔡金土同意，將原本由本人所開立支票（票號：OO0000000，金額新台幣叁仟萬元，發票日：104年7月23日）換票（票號：OO0000000，金額：新台幣叁仟萬元，發票日：105年4月30日）。本人無條件同意，如屆至民國105年4月底，若仍無法履行合約，本人已付合約價金得由蔡金土先生沒收」等旨，及上訴人嗣經被上訴人同意，將系爭切結書第一項所載系爭3,000萬元支票「發票日：105年4月30日」變更為「發票日：107年4月30日」，第二項所載履行期限「民國105年4月底」變更為「民國107年4月底」，並在變更處蓋上上訴人之印章等情相符（見原審卷第111頁）。足見兩造已於系爭切結書約明，上訴人得延至107年4月30日前給付系爭OOO地號第2期款3,000萬元、OOO-O地號第2期款300萬元，合計3,300萬元予被上訴人，如未依約於107年4月30日前給付，被上訴人即得沒收上訴人已給付之系爭OOO、OOO-O地號第1期款合計2,200萬元，堪以認定。
㈢上訴人雖主張：伊曾於106年間委任劉弘德、陳辰，限期請求被
  上訴人依系爭買賣契約約定，履行第2階段被上訴人應交付之
  系爭土地所有權狀正本及印鑑證明，被上訴人竟拒絕履行，並
  口頭表示其不具備履約能力，伊自得依系爭OOO地號買賣契約
  第7條第1項、OOO-O地號買賣契約第8條第1項約定，解除系爭
  買賣契約等語。惟查：
⒈觀諸前開系爭OOO地號買賣契約第4條第2項、OOO-O地號買賣契約第4條第2項約定意旨，兩造係約明俟上訴人給付系爭OOO地號第2期款3,000萬元、OOO-O地號第2期款300萬元予被上訴人，被上訴人始同時辦理交付系爭OOO地號土地所有權狀正本、OOO-O地號土地所有權狀、印鑑證明，及配合上訴人至公證人處辦理授權書認證等事宜。揆諸上開約定及民法第264條第1項規定，在上訴人依債務本旨提出系爭OOO、OOO-O地號買賣契約第2期款合計3,300萬元之給付前，上訴人請求被上訴人依系爭買賣契約約定交付系爭OOO、OOO-O地號土地所有權狀正本及印鑑證明，自屬無據。是被上訴人辯稱上訴人迄今仍未支付系爭買賣契約第2期款合計3,300萬元，依系爭買賣契約約定，伊並無交付系爭土地所有權狀正本及印鑑證明之義務等語，堪以採信。
⒉又證人陳辰於本院結證稱：伊不認識被上訴人、郭宏恩，伊只
  是單純借款給劉弘德，由劉弘德出面處理土地買賣事宜；又伊
  曾於106年間與劉弘德一起去禾聯公司，但伊在車上等，劉弘
  德自己去禾聯公司，伊不知劉弘德去見何人等語（見本院卷第
  413至415頁），核與上訴人於本院自承：伊未委託陳辰幫伊處
  理系爭買賣契約相關事宜等語相符（見本院卷第411頁），足
  見上訴人主張：伊於106年間委任陳辰，限期請求被上訴人履
  行系爭買賣契約約定第2階段被上訴人應交付之系爭土地所有
  權狀正本及印鑑證明云云，並非可採。
⒊再證人劉弘德雖於本院結證稱：上訴人曾委託伊寄發存證信函
  給被上訴人，被上訴人亦有回函，但因伊找不到被上訴人，後
  來曾與郭宏恩通過3、4次電話，請求郭宏恩一併履約系爭OOO
  、OOO-O地號土地，郭宏恩表示他對公司的事不能作主，要再
  請示，後來有人打電話給伊，表示是被上訴人的代理人，約伊
  去龜山林口某間咖啡廳談履約的事，該人表示被上訴人要解約
  並返還上訴人2,200萬元，伊當場拒絕，並表示被上訴人如果
  要解約，除返還2,200萬元外，要依約賠償2,200萬元，並返還
  系爭3,000萬元支票給上訴人；又伊未曾以書面限期請求被上
  訴人履行契約，只是口頭告知被上訴人的代理人，伊於106年6
  月29日去禾聯公司抗議時，也有告知一位自稱是禾聯公司副總
  經理的人等語（見本院卷第415至417、420頁），惟為被上訴
  人及其代理人即證人郭宏恩所否認，證人郭宏恩並於本院結證
  稱：伊全權代理被上訴人處理系爭買賣契約及切結書事宜，後
  續履約事宜大部分也是由伊代理被上訴人處理，但因系爭OOO
  、OOO-O地號土地牽涉到禾聯公司的財務，土地登記為禾聯公
  司或被上訴人名義，牽涉禾聯公司的財務規劃，故要報由禾聯
  公司核定；又上訴人自簽訂系爭切結書至系爭3,000萬元支票
  於107年5月21日退票期間，未曾找被上訴人或伊處理系爭買賣
  契約之事，據伊了解，被上訴人未曾收過劉弘德寄發之存證信
  函，亦未委任伊以外之其他代理人，而禾聯公司於106年6月29
  日有請警察出面處理、驅散去禾聯公司前抗議之人，但伊當天
  不在禾聯公司，也不認識劉弘德，事後知悉此事，以為來抗議
  的人是流氓等語（見本院卷第421至425頁），足見證人劉弘德
  前揭所證之情節，已難遽信。本院綜合上情，並參酌證人劉弘
  德於本院結證稱：伊不認識郭宏恩、被上訴人，伊已將寄發給
  被上訴人之存證信函交給上訴人，但忘記該龜山林口的咖啡廳
  地點及名稱，亦不知與伊洽談者的姓名，該人並未出示被上訴
  人的委託書；又伊去禾聯公司抗議時，被上訴人有報案，龜山
  分局副分局長要伊不要影響公司上班，伊就離開，未再找過被
  上訴人（見本院卷第415、416、419、420頁），及上訴人於本
  院自承：伊不清楚劉弘德如何與被上訴人洽談，劉弘德有寄發
  存證信函給被上訴人，但伊並無存證信函等資料（見本院卷第
  411、412頁），暨證人劉弘德庭呈其至禾聯公司抗議之照片，
  顯示抗議者所舉抗議牌僅記載「抗議要求蔡金土賠償不履約之
  違約金」、「抗議要求蔡金土履行土地買賣合約」、「控訴財
  團欺壓百姓」等情（見本院卷第439頁），認證人劉弘德所證
  情節，並非可採，亦無法證明上訴人主張：伊於106年間委任
  劉弘德，限期請求被上訴人履行系爭買賣契約第2階段被上訴
  人應交付之系爭土地所有權狀正本及印鑑證明，被上訴人拒絕
  履行，並口頭表示其不具備履約能力一節為真正。
㈣另上訴人雖主張：被上訴人拒絕履行系爭買賣契約第2階段被上訴人應交付之系爭土地所有權狀正本及印鑑證明，並口頭表示其不具備履約能力，伊得依系爭OOO地號買賣契約第7條第1項、OOO-O地號買賣契約第8條第1項約定，解除系爭買賣契約等語。惟按系爭OOO地號買賣契約第7條第1項係約定：「本契約簽訂後，…若乙方（即被上訴人）違約經甲方（即上訴人）訂相當期限催告仍未履行合約應盡之義務，乙方應於甲方催告期限屆滿時退還已收價金，並須賠償所收價金壹倍之違約金予甲方，並立即解除本契約。」，系爭OOO-O地號買賣契約第8條第1項亦約定：「本契約簽訂後，…若乙方（即被上訴人）違約經甲方（即上訴人）訂相當期限催告仍未履行合約應盡之義務，乙方應於甲方催告期限屆滿時退還已收價金，並須賠償所收價金同額之違約金予甲方，並立即解除本契約。」等旨（見原審卷第29、31、49頁）。而上訴人主張被上訴人拒絕履行系爭買賣契約第2階段被上訴人應交付之系爭土地所有權狀正本及印鑑證明，並口頭表示其不具備履約能力一節，並非可採；且依系爭OOO地號買賣契約第4條第2項、OOO-O地號買賣契約第4條第2項約定意旨，兩造已約明俟上訴人給付系爭OOO、OOO-O地號第2期款合計3,300萬元予被上訴人，被上訴人始負同時辦理交付系爭OOO地號土地所有權狀正本、OOO-O地號土地所有權狀、印鑑證明，及配合上訴人至公證人處辦理授權書認證等義務，既如前述，上訴人復無法舉證證明被上訴人有何違約之情事，則上訴人主張依系爭OOO地號買賣契約第7條第1項、OOO-O地號買賣契約第8條第1項約定，解除系爭買賣契約，請求被上訴人返還已交付之價金2,200萬元及違約金2,200萬元一節，即與上開約定之要件不符，其主張自屬無據。
㈤因此，上訴人主張被上訴人拒絕履行系爭買賣契約第2階段被上
  訴人應交付之系爭土地所有權狀正本及印鑑證明，並口頭表示
  其不具備履約能力，依系爭OOO地號買賣契約第7條第1項、OOO
  -O地號買賣契約第8條第1項約定，解除系爭買賣契約，請求被
  上訴人返還已交付之價金2,200萬元及違約金2,200萬元云云，
  並非可採。
上訴人依民法第226條第1項、第256條規定解除系爭買賣契約，
  並依第259條規定請求返還已給付之價金2,200萬元，再類推適
  用民法第249條第3款規定請求加倍返還所收受之價金2,200萬
  元部分：
　按因可歸責於債務人之事由，致給付不能者，債權人得請求賠償損害；債權人於有第226條之情形時，得解除其契約，民法第226條第1項、第256條固分別定有明文。惟債權人得依民法第226條第1項、第256條規定請求債務人解除契約者，以因可歸責於債務人之事由，致給付不能為前提，倘給付並無不能，或其給付不能之原因非可歸責於債務人，即不能令其負上開法條所定之責任。又民法第226條第1項所規定之給付不能，係指依社會觀念，在給付期或債務人得為給付之時期，其給付已屬不能，致債務人所負之債務不能實現，已無從依債務本旨為給付者而言（最高法院89年度台上字第2940號、100年度台上字第2091號、106年度台上字第1377號、107年度台上字第1617號判決意旨參照）。再契約因可歸責於受定金當事人之事由，致不能履行時，該當事人應加倍返還其所受之定金；契約解除時，由他方所受領之給付物，應返還之，民法第249條第3款、第259條第1款亦分別定有明文。上訴人主張：被上訴人於簽約後，將系爭OOO地號土地出售並登記為禾聯公司所有，嗣禾聯公司於106年1月25日將系爭OOO地號土地分割出系爭OOO-O地號土地，致系爭OOO地號土地面積減少為599.31平方公尺，被上訴人重複出售系爭OOO地號土地之行為，除違反系爭OOO地號買賣契約第6條第3項約定外，亦符合民法第226條第1項給付不能之要件，伊自得依民法第256條規定，解除系爭買賣契約，並依民法第259條規定請求返還已給付之價金2,200萬元，再類推適用民法第249條第3款規定請求加倍返還前所收受之價金2,200萬元等語，惟為被上訴人所否認，上訴人自應對前開有利於己之事實，負舉證責任。經查：
㈠被上訴人為禾聯公司之董事長，於105年6月3日以買賣為登記原因，將系爭OOO地號土地移轉登記為禾聯公司所有，嗣系爭OOO地號土地於106年1月25日分割出系爭OOO-O地號土地（面積：146.68平方公尺），系爭OOO地號土地面積則減少為599.31平方公尺，惟禾聯公司復於109年7月16日以買賣為登記原因，將系爭OOO、OOO-O地號土地移轉登記回復為被上訴人所有等情，固如前述。惟依前揭系爭OOO地號買賣契約第4條第2項、OOO-O地號買賣契約第4條第2項約定，兩造已約明俟上訴人給付系爭OOO地號第2期款3,000萬元、OOO-O地號第2期款300萬元予被上訴人，被上訴人始同時辦理交付系爭OOO地號土地所有權狀正本、OOO-O地號土地所有權狀、印鑑證明，及配合上訴人至公證人處辦理授權書認證等事宜；且兩造亦於系爭切結書約定，上訴人得延至107年4月30日前給付系爭OOO地號第2期款3,000萬元、OOO-O地號第2期款300萬元，合計3,300萬元予被上訴人，如未依約於107年4月30日前給付，被上訴人即得沒收上訴人已給付之系爭OOO、OOO-O地號第1期款合計2,200萬元，而被上訴人於107年5月21日兌現系爭3,000萬元支票遭退票，上訴人迄今仍未支付系爭OOO地號土地第2期款3,000萬元、OOO-O地號土地第2期款300萬元，合計3,300萬元予被上訴人，亦如前述。上訴人既未依債務本旨提出系爭買賣契約第2期款合計3,300萬元之給付，被上訴人自無辦理交付系爭土地所有權狀正本、印鑑證明，及配合上訴人至公證人處辦理授權書認證，或移轉系爭土地所有權等義務。又被上訴人在上訴人於104年8月5日簽立系爭切結書後之105年6月3日，雖將系爭OOO地號土地移轉登記予其擔任董事長之禾聯公司所有，且系爭OOO地號土地於106年1月25日分割出系爭OOO-O地號土地（面積：146.68平方公尺），惟系爭OOO、OOO-O地號土地面積合計仍為745.99平方公尺【計算式：599.31＋146.68＝745.99（平方公尺）】，與系爭OOO地號土地分割前之面積745.99平方公尺相同，且禾聯公司亦已於109年7月16日將系爭OOO、OOO-O地號土地移轉登記回復為被上訴人所有。準此，上訴人既未支付系爭買賣契約第2期款合計3,300萬元，則被上訴人在上訴人於104年8月5日簽立系爭切結書後，暫時將系爭OOO地號土地移轉登記予其擔任董事長之禾聯公司所有，且禾聯公司亦已於109年7月16日將系爭OOO、OOO-O地號土地移轉登記回復為被上訴人所有，依社會觀念，難認被上訴人有重複出售系爭OOO地號土地而致不能給付之情形，上訴人自無依民法第226條第1項、第256條規定，解除系爭買賣契約之餘地。是上訴人解除契約既不合法，從而其依民法第259條規定請求被上訴人返還已給付之價金2,200萬元，再類推適用民法第249條第3款規定請求被上訴人加倍返還前所收受之價金2,200萬元，即無理由。
㈡另上訴人雖主張：被上訴人於簽約後，將系爭OOO地號土地出售
  並移轉登記為禾聯公司所有，違反系爭OOO地號買賣契約第6條
  第3項約定等語。惟按系爭OOO地號買賣契約第6條第3項係約定
  ：「乙方（即被上訴人）應確認本買賣標的產權清楚，無來歷
  不明、無重複出售情形，如有任何糾紛、無權或不能處分、他
  人主張權利或於本買賣契約成立後有發生上述等情況或賣方因
  其他關係而發生訴訟案，受假扣押、假處分、強制執行、宣告
  破產與其他法律禁止處分等情事，皆應由乙方負責理清、排除
  或（撤）塗銷，因而產生之一切費用應由乙方負擔，不得因此
  影響甲方（即上訴人）申請容積移轉作業，且若甲方遭受損害
  時，乙方並應負完全賠償責任。」等旨，而系爭OOO地號土地
  雖曾短暫移轉登記為被上訴人擔任董事長之禾聯公司所有，然
  已於109年7月16日移轉登記回復為被上訴人所有，業如前述，
  自難認被上訴人就系爭OOO地號土地有重複出售、無權或不能
  處分等情事，而有系爭OOO地號買賣契約第6條第3項約定之適
  用。況上訴人迄未給付系爭買賣契約第2期款合計3,300萬元，
  違約在先，且未依前開系爭OOO地號買賣契約第7條第1項約定
  ，訂相當期限催告被上訴人，則上訴人主張被上訴人違反系爭
  OOO地號買賣契約第6條第3項約定，即非有據。
㈢從而，上訴人前揭主張，與系爭OOO地號買賣契約第6條第3項約
  定及民法第226條第1項給付不能之要件不合，其依民法第256
  條規定解除系爭買賣契約，並依民法第259條規定請求返還已
  給付之價金2,200萬元，再類推適用民法第249條第3款規定請
  求加倍返還所收受之價金2,200萬元，亦非可採。
綜上所述，上訴人依系爭OOO地號買賣契約第7條第1項、OOO-O
  地號買賣契約第8條第1項約定、民法第226條第1項、第256條
  規定，解除系爭買賣契約，請求被上訴人給付上訴人4,400萬
  元，及自起訴狀繕本送達被上訴人之翌日即109年6月16日起至
  清償日止，按年息百分之5計算之利息，為無理由，不應准許
  。原審為上訴人敗訴判決及駁回其假執行之聲請，經核於法並
  無不合。上訴意旨指摘原判決不當，聲明廢棄改判，為無理由
  ，應駁回其上訴。另上訴人追加依民法第259條、類推適用民
  法第249條第3款規定為請求，亦屬無據，應併予駁回。 　
末查上訴人雖聲請訊問被上訴人，請求說明其於106年間之履約
  意願及能力，惟被上訴人係委任證人郭宏恩處理系爭買賣契約
  、切結書等事務，且上訴人聲請訊問之證人劉弘德、陳辰均未
  曾與被上訴人接觸，上訴人、證人劉弘德亦自承並無書面證據
  可資證明其曾寄發存證信函予被上訴人，業如前述，則上訴人
  聲請訊問被上訴人，即無必要。又本件事證已臻明確，兩造其
  餘之攻擊或防禦方法及所用之證據，經本院斟酌後，認為均不
  足以影響本判決之結果，爰不逐一論列，附此敘明。
據上論結，本件上訴及追加之訴均為無理由。依民事訴訟法第4
  49條第1項、第78條，判決如主文。
中　　華　　民　　國　　110 　年　　9 　　月　　22　　日
              民事第二十三庭   
                  審判長法  官  張松鈞
                        法  官  許勻睿
                        法  官  李昆曄
正本係照原本作成。
如不服本判決，應於收受送達後20日內向本院提出上訴書狀，其
未表明上訴理由者，應於提出上訴後20日內向本院補提理由書狀
（均須按他造當事人之人數附繕本）上訴時應提出委任律師或具
有律師資格之人之委任狀；委任有律師資格者，另應附具律師資
格證書及釋明委任人與受任人有民事訴訟法第466 條之1第1項但
書或第2項所定關係之釋明文書影本。如委任律師提起上訴者，
應一併繳納上訴審裁判費。
中　　華　　民　　國　　110 　年　　9 　　月　　23　　日

                        書記官  李華倫